ACORDAO-COMPLETO-2525093

ACÓRDÃO 2509/2022 ATA 43/2022 - PLENÁRIO

VISTOS, relatados e discutidos estes autos de pedidos de reexames interpostos por Álvaro João Bridi, Rosimara Pimentel e Marlúcia Oliveira Santos contra o Acórdão 505/2021-TCU-Plenário, relator o E. Ministro-Substituto Marcos Bemquerer Costa, que lhes imputou a multa prevista no art. 58, inciso II, da Lei 8.443/1992;
ACORDAM os Ministros do Tribunal de Contas da União, reunidos em sessão do Plenário, ante as razões expostas pelo Relator, em:
9.1. não conhecer do pedido de reexame interposto por Rosimara Pimentel, ante a ausência dos requisitos de admissibilidade;
9.2. conhecer dos pedidos de reexames interpostos por Álvaro João Bridi e Marlúcia Oliveira Santos para, no mérito, dar-lhes provimento;
9.3. tornar insubsistentes os itens 9.2 e 9.3 do Acórdão 505/2021-TCU-Plenário, em face do reconhecimento da prescrição intercorrente prevista no art. 1º, §1º, da Lei 9.873/1999, e no art. 8º da Resolução-TCU 344/2022; 
9.4. comunicar aos recorrentes e demais interessados que eles poderão, caso queiram, requerer administrativamente ao TCU a devolução dos valores já pagos referentes às multas impostas pelo item 9.3 do Acórdão 505/2021-TCU-Plenário; e
9.5. dar ciência desta deliberação aos recorrentes e aos demais interessados.

Pedido de reexame contra acórdão que apreciou representação acerca de supostas irregularidades ocorridas na área de licitações e contratos do conselho profissional no período de 2006 a 2011.

Conselho Regional de Engenharia e Agronomia do Estado do Espírito Santo.

3. Interessados/Responsáveis/Recorrentes:
3.1. Interessado: Procuradoria da República no Espírito Santo (26.989.715/0013-46).
3.2. Responsáveis: Alcione Vazzoler (XXX.120.417-XX); Aloísio Lobo da Silva (XXX.479.547-XX); Aluyr Carlos Zon Junior (XXX.104.867-XX); Ana Maria Mattedi Rosa da Cunha (XXX.247.387-XX); Ar Vix - Comercio e Serviço Ltda. (05.832.287/0001-30); Carlos Genis da Silva (XXX.812.247-XX); Conservo Serviços Gerais Ltda. (17.027.806/0006-80); Divulgue Outdoor & Comunicação Visual Eireli (39.816.459/0001-01); Ernani de Castro Gama (XXX.420.297-XX); Fibra Negócios e Serviços Ltda. (02.199.192/0001-32); Flávio Lobato La Rocca (XXX.639.197-XX); Fundação Espirito Santense de Tecnologia - Fest (02.980.103/0001-90); Gedir Scardino Lima (XXX.422.447-XX); Gráfica Espírito Santo Ltda. (30.955.538/0001-10); Helder Paulo Carnielli (XXX.008.147-XX); Jeferson de Carvalho (XXX.904.607-XX); Lattufe Engenharia e Meio Ambiente Eireli (03.328.463/0001-75); Leonardo Coser Boynard (XXX.650.607-XX); Luis Fernando Fiorotti Mathias (XXX.665.137-XX); Lúcio José Hemerly (XXX.682.367-XX); Marcos Vinícius Winckler Caldeira (XXX.210.070-XX); Maria Anália Felipe (XXX.436.067-XX); Marlucia Oliveira Santos (XXX.417.357-XX); Marta Pasolini Tovar (XXX.723.597-XX); Mauro Santos de Oliveira (XXX.603.678-XX); Nicoli Porcaro Brasil (XXX.412.707-XX); Ronaldo Neves Cruz (XXX.617.507-XX); Rosimara Pimentel (XXX.503.017-XX); Serviplus Serviços de Terceirização de Mao de Obra Ltda - Me (13.131.584/0001-86); Sílvio Roberto Ramos (XXX.865.297-XX); Vistec Serviços e Tecnologia Ltda (06.100.938/0001-60); Álvaro João Bridi (XXX.622.207-XX).
3.3. Recorrentes: Álvaro João Bridi (XXX.622.207-XX); Marlucia Oliveira Santos (XXX.417.357-XX).

13.1. Ministros presentes: Bruno Dantas (na Presidência), Walton Alencar Rodrigues (Relator), Augusto Nardes, Jorge Oliveira e Antonio Anastasia.
13.2. Ministro-Substituto convocado: Marcos Bemquerer Costa.

WALTON ALENCAR RODRIGUES

Ministro-Substituto Marcos Bemquerer Costa.

Adoto, como relatório, a instrução elaborada no âmbito da Secretaria de Recursos (peças 408 e 409) .
"INTRODUÇÃO
1. Trata-se de pedidos de reexame interpostos por Álvaro João Bridi, Marlúcia Oliveira Santos e Rosimara Pimentel, Vice-Diretor Administrativo, Advogada Consultora e 1ª Vice-Presidente do Conselho Regional de Engenharia e Agronomia do Espírito Santo, contra o Acórdão 505/2021-TCU-Plenáriolénario, relatado pelo Ministro-Substituto Marcos Bemquerer Costa (peças 313 e 363-365) :
9.1. considerar cumprida a determinação contida no item 9.5 do Acórdão 657/2016-TCU-Plenário;
9.2. com fundamento no art. 46 da Lei 8.443/1992 c/c art. 271 do Regimento Interno/TCU, declarar a inidoneidade da empresa Serviplus Serviços de Terceirização de Mão de Obra Ltda. para participar de licitação na Administração Pública Federal, pelo prazo de 6 (seis) meses;
9.3. aplicar aos responsáveis abaixo relacionados, individualmente, a multa prevista no art. 58, inciso II, da Lei 8.443/1992, fixando-lhes o prazo de 15 (quinze) dias, a contar da notificação, para que comprovem, perante o Tribunal (art. 214, inciso III, alínea a, do Regimento Interno/TCU) , o recolhimento da dívida ao Tesouro Nacional, atualizada monetariamente desde a data deste acórdão até a do efetivo recolhimento, se for paga após o vencimento, na forma da legislação em vigor:
	Responsáveis
	Valor (R$) 

	Luis Fernando Fiorotti Mathias
	R$ 37.000,00

	Lúcio José Hemerly
	R$ 20.000,00

	Aluyr Carlos Zon Júnior
	R$ 5.000,00

	Marlúcia Oliveira Santos
	R$ 8.000,00

	Rosimara Pimentel e Srs. Marcos Vinícius Winckler Caldeira, Carlos Genis da Silva e Álvaro João Bridi
	R$ 4.000,00

 (...) 
HISTÓRICO
2. O presente processo cuida de Representação autuada em razão de procedimento administrativo criminal encaminhado pela Procuradoria da República no Estado do Espírito Santo, concernente a supostas irregularidades ocorridas no Conselho Regional de Engenharia e Agronomia do Espírito Santo (Crea-ES) , no período de 2006 a 2011, notadamente na área de licitações e contratos.
3. Mediante o Acórdão 657/2016-TCU-Plenário, retificado pelos Acórdãos 1.314 e 3.045/2016-TCU-Plenário (peças 144, 153 e 292) , que apreciou relatório de inspeção realizada no Crea-ES, o Tribunal conheceu da presente representação,  determinou a instauração de três processos de Tomada de Contas Especial (TCE) para dar prosseguimento à apuração das irregularidades afetas à Concorrência 7/2010 e ao respectivo Contrato 13/2010, ao Contrato 23/2006 e aos Contratos 5/2009, 13/2011 e 10/2009, a promoção de audiência dos responsáveis e oitiva de empresas licitantes em razão dos achados de auditoria.
4. Em cumprimento ao acima determinado, foram autuados os processos de TCE a seguir listados:
	OBJETO
	PROCESSO
	OBSERVAÇÃO

	Concorrência 07/2010 e Contrato 13/2010
	TC Processo 009.542/2016-7
	pendente de julgamento de mérito;

	Contrato 23/2006
	TC Processo 009.544/2016-0
	mediante o Acórdão 7755/2019-TCU-Segunda Câmara, as contas de alguns responsáveis foram julgadas regulares com ressalva, e de outros, irregulares, com imputação de débito e multa; 
recursos de reconsideração interpostos contra o acórdão condenatório ainda não foram apreciados no mérito;

	Contratos 5/2009, 13/2011 e 10/2009
	TC Processo 009.546/2016-2
	mediante o Acórdão 8197/2019-TCU-Segunda Câmara, transitado em julgado, as contas de alguns responsáveis foram julgadas regulares e regulares com ressalva, de outros, irregulares, com imputação de multa.

5. Após análise, a Secretaria de Controle Externo de Aquisições Logísticas (Selog) formulou proposta de mérito (peças 309-311) , acolhida, com pequenos ajustes, pelo relator do Acórdão 505/2021-TCU-Plenáriolenário, o qual, entre outras medidas, na forma transcrita na seção "Introdução" (peça 313) , aplicou aos recorrentes a multa prevista no art. 58, inciso II, da Lei 8.443/1992.
6. Inconformados, Álvaro João Bridi, Marlúcia Oliveira Santos e Rosimara Pimentel interpuseram pedidos de reexame (peças 363-365) , que serão analisados a seguir.
EXAME DE ADMISSIBILIDADE
7. Reiteram-se os exames preliminares de admissibilidade (peças 370-374) , ratificado pelo relator, Ministro Walton Alencar Rodrigues (peça 379) , que concluiu pelo conhecimento dos pedidos de reexame interpostos por Álvaro João Bridi e Marlúcia Oliveira Santos, para conferir-lhes efeito suspensivo aos itens 9.3 e 9.5 do acórdão recorrido.
8. Em razão da intempestividade, o pedido de reexame interposto por Rosimara Pimentel não foi conhecido pelo relator (peça 379) .
EXAME DE MÉRITO                                                                                                                                                                                                                                                                                                                                                                                                                                                                                                                                                                                                                                                                                                                                                                                                                                                                                                                                                                                                                                                                                                                                                                                                                                                                                                                                                                                                                                                                                                                                                                                                                                                                                                                                                                                                                                                                                                                                                                                                                                                                                                                                                                                                                                                                                                                                                                                                                                                                                                                                                                                                                                                                                                                                                                                                                                                                                                                                                                                                                                                                                                                                                                                                                                                                                                                                                                                                                                                                                                                                                                                                                                                                                                                                                                                                                                                                                                                                                                                                                                                                                                                                                                                                                                                                                                                                                                                                                                                                                                                                
9. Delimitação 
9.1 A seguir, o objeto dos presentes recursos:
a) recurso de Álvaro João Bridi:
a.1) em preliminar, a ocorrência de ilegitimidade passiva e a legalidade da Portaria - Crea-ES 1/2011;
a.2) no mérito, a regularidade do pagamento da ajuda de custo pelo Crea-ES aos participantes da 68ª Semana Oficial da Engenharia, da Arquitetura e da Agronomia (SOEAA) , ocorrida em 2011, em Florianópolis-SC;
b) recurso de Marlúcia Oliveira Santos:
b.1) em preliminar, a incidência da prescrição da pretensão punitiva;
b.2) no mérito, a existência de erro grosseiro nos Pareceres 91/2008 e 132/2009, a responsabilidade do parecerista jurídico e a procedência da multa aplicada.
10. Recurso interposto por Álvaro João Bridi
10.1 O recorrente destaca que o presente processo apura sua responsabilidade em razão do pagamento indevido de ajuda de custo/verba de representação para participantes da 68ª Semana Oficial da Engenharia, da Arquitetura e da Agronomia (SOEAA) , ocorrida em 2011, em Florianópolis-SC.
10.2 Aponta que esse evento está de acordo com a Lei 5.194/1966, que rege o funcionamento dos Conselhos Regionais de Engenharia e Agronomia, em especial os itens "b" e "c" do seu art. 37. Sustenta que mencionado evento tem como o finalidade a promoção de excursões técnica e artísticas, conferências e homenagens, em alusão à promulgação do Decreto 23.569/1933, que normatizou o exercício das profissões de engenheiro, arquiteto e agrimensor. Defende a importância da SOEAA, cuja realização foi aprovada pelo Conselho Federal de Engenharia (Confea) na Sessão Plenária 1.294/2010, para a comunidade de engenharia.
10.3 Defende que a ilegitimidade passiva do recorrente deve ser reconhecida, uma vez que todas as ordens de pagamento foram emanadas pelo então presidente. Acrescenta que não tem qualquer participação no pagamento das diárias e que não ficou comprovada a prática de qualquer ato ilegal ou antieconômico que resultasse dano ao Erário.
10.4 Pondera que ausente o nexo, não há como atribuir responsabilidade ao recorrente pelo fato ao qual não deu causa. Ressalta que não há que se mencionar restituição de recursos, que não foram desembolsados por ações ou ordens do recorrente.
10.5 Ressalta que os parâmetros estabelecidos para valores a título de diárias observaram os limites fixados pelo Confea e foram aprovados, por unanimidade de votos. Aponta que a verba de representação, correspondente ao valor de R$ 1.500,00, está em conformidade com a Portaria - Crea-ES 27/2011, fundamentada na Portaria - Crea-ES 11/2011.
10.6 Após reproduzir trecho da Portaria - Crea-ES 1/2011, que alterou a Portaria - Crea-ES 22/2007, defendeu sua legalidade e concluiu que a fixação do valor de R$ 1.500,00 foi pautada na razoabilidade e em ato interno do Crea-ES. Afirmou que, à época, existia diploma legal autorizando o pagamento das diárias e estabelecendo os critérios de sua concessão. Defende que o valor de R$ 375,00 fixado como diária para fora do estado está de acordo com o art. 12 da Portaria - Crea-ES 1/2011 e teve como referência a diária para fora do estado fixada no valor de R$ 400,00. 
10.7 Pondera que os julgados do TCU acerca da concessão de diárias pelos conselhos de fiscalização profissional elencados têm como pilares a autonomia concedida aos conselhos pela Lei 11.000/2004, a razoabilidade, o interesse público, a economicidade e demais princípios que regem a Administração Pública.
10.8 Apresenta considerações acerca da destinação, requisitos e o momento de pagamento das diárias. Em seguida, para justificar o valor fixado, aponta o valor de diárias pagas pelo CRF/RS e Confea e destaca que o valor era inferior aos praticados, à época, pela maioria dos conselhos de fiscalização profissional, os quais não foram alvo de determinações para liminar os pagamentos de suas diárias.
10.9 Enfatiza que o Crea-ES decidiu balizar os valores de sua diárias com aqueles pagos pelo Confea, para assegurar o efetivo custeio de hospedagem, deslocamento e alimentação e garantir isonomia entre os participantes, pois não seria justo os convidados do Confea receber valor maior que aqueles do Crea-ES. Assevera que, mediante a Decisão PL-1454/2010, o Confea corrigiu os valores de diárias acima daqueles definidos pelo Crea-ES.
10.10. Argumenta que houve motivação e coerência entre os valores estabelecidos nas Portarias 1 e 27/2011 do Crea-ES e aqueles valores aprovados na Reunião da Diretoria 24/2011, fixados em conformidade com os preços para transportes, deslocamento e os praticados pelos hotéis, restaurantes em Florianópolis/SC, entre outros.
10.11 Conclui que não há exorbitância nos valores estabelecidos pela Portaria - Crea-ES 27/2011 ou desrespeito aos princípios balizadores que regem a Administração Pública, logo, inexiste prejuízo ao erário e motivos para a permanência da sanção imposta ao recorrente.
10.12 Apresenta entendimento constante do Acórdão 908/2016-TCU-Plenário, relativamente à regulamentação e concessão de diárias no Confea, e afirma que o pagamento do valor de R$ 1.500,00 foi aprovado, na Reunião da Diretoria 24/2011, ad referendum e com urgência, uma vez que a diretoria somente voltaria a se reunir após a realização do evento em Florianópolis/SC. 
10.13 Transcreve doutrina acerca das verbas indenizatórias percebidas pelos agentes públicos e conclui que o pagamento de indenizações aos agentes públicos requer previsão legal. Nesse ponto, repete que a concessão das diárias em questão estavam previstas em regulamento próprio.
10.14 Por fim, na hipótese de o Tribunal manter o entendimento da existência de eventuais falhas na fundamentação do pagamento das diárias, destaca que não ficaram demonstrados indícios suficientes para afirmar que a conduta do recorrente foi reprovável o suficiente para sua responsabilização ou que tenha causado qualquer dano ao erário, já que o valor da diária referente ao evento estava proporcional ao valor estabelecido na Portaria - Crea-ES 1/2011.
10.15 Afirma que não há disparidade de valores que possa configurar má-fé ou negligência por parte do recorrente, logo, não há fundamento legal e jurídico para o prosseguimento da presente pretensão sancionatória.
10.16 Ao final, requer o reconhecimento de sua ilegitimidade, uma vez que não era de sua competência ordenar despesas; da prescrição intercorrente de 10 anos; de ofensa à segurança jurídica, vez que a Corte de Contas já se manifestou em relação à passiva e à prescrição;  e de ausência de conduta antijurídica, uma vez que seus atos não vinculam pagamentos das diárias, caso contrário, requer o provimento das razões recursais para excluir o recorrente do feito, diante da ausência de nexo causal nos atos praticados relacionados aos fatos corroborados.
Análise
10.17 Inicialmente, impende registrar que as razões recursais apresentadas guardam grande semelhança com as razões de justificativa decorrentes da audiência do recorrente (peças 177 e 260) .
10.18 Desta feita, o recorrente argui sua ilegitimidade passiva com fundamento no fato de não ter ordenado o pagamento das diárias. 
10.19 Relativamente às decisões tomadas em colegiado, a jurisprudência do TCU entende que seus membros responderão solidariamente por todos os atos praticados pelo colegiado, salvo posição individual divergente, devidamente fundamentada e registrada na ata da reunião em que a decisão foi contraditada. Assim, os membros do colegiado responderão pelas consequências decorrentes das decisões tomadas, como se tivessem adotado tal conduta de maneira individual.
10.20 Considerando que não consta da Súmula da 8ª Reunião de Diretoria Ordinária do Crea-ES discordância do recorrente quanto à decisão favorável ao pagamento de verba de representação aos participantes da 68ª SOEAA no valor de R$ 1.500,00 (4 x R$ 375,00) (peça 81, p. 17-22) , a preliminar de ilegitimidade passiva argumentada não merece acolhimento. 
10.21 No caso concreto, não houve qualquer questionamento quanto à legalidade dos normativos do Crea-ES sobre a concessão de diárias aos seus conselheiros, diretores e empregados. Cabe destacar que a irregularidade constatada consiste no fato de que a Portaria - Crea-ES 27/2011, a respeito da concessão de verba de representação/ajuda de custo aos participantes da 68ª SOEAA, contraria o disposto na Portaria - Crea-ES 1/2011, que dispõe sobre a concessão de diárias decorrentes de deslocamento aos conselheiros, diretores e empregados do Crea-ES.
10.22 Nos termos dos art. 12 e 14 da mencionada Portaria - Crea-ES 1/2011 (peça 81, p. 9-15) , nas hipóteses de viagens de delegação representativa com pacotes aéreos e despesas de hospedagem custeados pelo Crea-ES, os participantes fazem jus a uma ajuda de custo correspondente a 50% do valor da diária fixada para pagamento das despesas com alimentação e transporte urbano. 
10.23 Ocorre que, sem qualquer justificativa aceitável, o valor arbitrado pela Portaria - Crea-ES 27/2011 não considerou o desconto de 50% estabelecido pelo Portaria-Crea-ES 1/2011, que regulamentava esse tipo de ajuda financeira.  
10.24 Como se vê, a irregularidade consiste no fato de que foi pago valor superior ao que fora estabelecido na portaria então vigente para concessão de diária e ajuda de custo. Oportuno mencionar que não houve insurgência quanto ao valor estabelecido, e, sim, quanto sua contrariedade às normas que regulamentavam a matéria à época. Dessa forma, não são pertinentes argumentos relativos à autonomia dos conselhos de fiscalização profissional para estabelecer o valor de diárias, à exorbitância ou não do valor das diárias e à comparação com valores pagos por órgãos/entidades diversos. Por oportuno, alguns valores de diárias pagos por órgãos/entidades diversos colacionados são relativos a 2014, ou seja, três anos após aos fatos em análise.
10.25 Quanto à alegação de ausência de nexo, convém destacar que, conforme voto do relator, a decisão colegiada que autorizou o pagamento da verba de representação no valor de R$ 1.500,00, da qual o recorrente participou com voto favorável, vincula a ele a irregularidade, devendo-lhe ser aplicada a multa prevista no art. 58 da Lei 8.443/1992.
10.26 A apontada ofensa à segurança jurídica não socorre o recorrente, já que eventual entendimento jurisprudencial anterior favorável não configura direito adquirido, pois, em cada julgamento, deve prevalecer a convicção dos julgadores na aplicação da legislação de regência.
10.27 Por fim, saliente-se que, a partir do item 11, será analisado o pedido de reconhecimento da "Prescrição intercorrente de 10 anos, sendo impossível analisar tais fatos diante do lapso temporal, e sem qualquer justificativa para fazê-lo depois de tanto tempo" (peça 363, p. 16) .
10.28 Diante do exposto, tem-se que não assiste razão ao recorrente.
11. Recurso interposto por Marlúcia Oliveira Santos
Da prescrição 
11.1 Após discorrer acerca da incidência da prescrição e o princípio da segurança jurídica, a recorrente assevera que há que se admitir a prescritibilidade da pretensão punitiva e corretiva desta Corte, pois trata-se de processo com mais de dez anos, já que as condutas se referem ao ano de 2006. Para sustentar seu entendimento, transcreve julgado em sede de Representação, formulada pela Consultoria Jurídica deste Tribunal, acerca de prescritibilidade da pretensão punitiva do TCU.
11.2 Defende que houve perda do prazo de julgamento, devendo ser reconhecida a prescrição para as supostas irregularidades apontadas nos subitens 2.46, 2.47 e 2.48 do Relatório de Fiscalização (peça 136) .
Análise
11.3 No exame da prescrição, a Serur tem adotado os entendimentos detalhados na peça 407, que contém estudo e pronunciamentos anteriores da secretaria sobre o tema. Nessas manifestações estão desenvolvidas as seguintes premissas, que serão utilizadas no presente exame:
a) ao julgar o RE 636.886, o Supremo Tribunal Federal (STF) conferiu nova interpretação ao art. 37, § 5º, da Constituição Federal, fixando a tese de que "é prescritível a pretensão de ressarcimento ao erário fundada em decisão de Tribunal de Contas";
b) as pretensões punitiva e de ressarcimento devem observar o mesmo regime na atividade de controle externo, dado o objetivo comum da prescrição, de fixar prazo para o Tribunal de Contas agir, para caracterizar o ilícito, identificar seu autor, dimensionar as consequências da conduta e impor as consequências legais, independentemente de tais consequências terem natureza punitiva ou ressarcitória;
c) até que sobrevenha norma específica, entende-se que a prescrição das pretensões punitiva e de ressarcimento, no processo de controle externo, deve observar o regime Lei 9.873/1999, na linha dos recentes pronunciamentos do STF a respeito. Assim, sem prejuízo de se realizar o exame da prescrição também segundo o prazo decenal previsto no Código Civil, o critério adotado, na formulação da proposta de encaminhamento, será o da Lei 9.873/1999.
Análise da prescrição segundo os critérios do Acórdão 1441/2016-TCU-Plenário
11.4 No que se refere à pretensão punitiva, o TCU tem tradicionalmente aplicado os critérios definidos no Acórdão 1441/2016-TCU-Plenário, que, em incidente de uniformização de jurisprudência, orientou-se pela aplicação do Código Civil. Por este acórdão, em linhas gerais, a prescrição subordina-se ao prazo geral de dez anos (CC, art. 205) , contado a partir da data da ocorrência do fato e interrompido pelo ato que ordenar a citação, a audiência ou a oitiva da parte.
11.5 Entre outras razões que justificaram a adoção desse critério destaca-se a de que o citado dispositivo constitui uma cláusula geral a ser empregada sempre que a pretensão for prescritível, mas a lei não estabelecer um prazo específico, como na hipótese.
11.6 Aplicando essas balizas ao caso em exame, verifica-se que não ocorreu a prescrição da pretensão punitiva, já que o Acórdão 657/2016-TCU-Plenário, ato que ordenou a audiência da recorrente (peça 144) , data de 23/3/2016, menos de dez anos após a assinatura dos Pareceres 91/2008 e 132/2009, em 22/8/2008 e 15/11/2009, respectivamente (peças 52, p. 23-26, e 54, p. 19-22) .
11.7 Oportuno ressaltar que, em relação à recorrente e outros responsáveis, o acórdão recorrido reconheceu a prescrição em relação ao achado no subitem 2.24 do Relatório de Fiscalização (peça 136) , haja vista que entre as irregularidades e o ato que ordenou a audiência decorreu prazo superior a dez anos. 
11.8 Considerando a premissa de que as pretensões punitiva e de ressarcimento se submetem ao mesmo regime, conclui-se pela não-incidência da prescrição para o exercício da pretensão punitiva e ressarcitória, caso fossem adotados, para ambos os fins, os parâmetros definidos no Acórdão 1441/2016-TCU-Plenário.
Análise da prescrição pelo regime da Lei 9.873/1999
11.9 Adotando-se as premissas fixadas na Lei 9.873/1999 ao caso em exame, e considerando-se o prazo geral, de cinco anos, observa-se que não ocorreu a prescrição. Para tanto, é preciso considerar os seguintes parâmetros:
a) Termo inicial:
11.10	No regime da Lei 9.873/1999, a prescrição do ressarcimento só começa a fluir da data do ato irregular, consubstanciado na emissão dos Pareceres 91/2008 e 132/2009, em 22/8/2008 e 15/11/2009.
b) Prazo:
11.11	A Lei 9.873/1999 apresenta um prazo geral, de cinco anos (art. 1º) , e um prazo especial, previsto no art. 1º, § 2º, a saber: "quando o fato objeto da ação punitiva da Administração também constituir crime, a prescrição reger-se-á pelo prazo previsto na lei penal". Porém, o Superior Tribunal de Justiça possui sólida jurisprudência no sentido de que a "pretensão punitiva da Administração Pública em relação à infração administrativa que também configura crime em tese somente se sujeita ao prazo prescricional criminal quando instaurada a respectiva ação penal" (REsp 1116477/DF, relator Min. Teori Albino Zavascki, 1ª Turma, DJe 22/8/2012; MS 15462/DF, relator Min. Humberto Martins, 1ª Seção, DJe 22/3/2011; e MS 14446/DF, relator Min. Napoleão Nunes Maia Filho, 3ª Seção, DJe 15/2/2011, entre outros) .
11.12 Como não se tem notícia da propositura de ação penal contra os responsáveis acerca dos fatos de que se trata no presente processo, fica afastada essa possibilidade. Dessa forma, será considerado o prazo geral de cinco anos.
c) Interrupções por atos inequívocos de apuração dos fatos:
11.13 No regime da Lei 9.873/1999, a prescrição se interrompe "por qualquer ato inequívoco, que importe apuração do fato" (art. 2º, II) , conforme a seguir:
c.1) Em 2/10/2012, data da instrução que propôs o conhecimento da representação e a realização de inspeção (peças 10-12) ;
c.2) Em 8/8/2013, data do Relatório de Fiscalização (peça 136) ;
c.3) Em 23/3/2016, data do Acórdão 657/2016-TCU-Plenário (peça 144) ;
c.4) Em 3/10/2016, data em que a recorrente recebeu o ofício de audiência (peça 281) ;
c.5) Em 20/1/2017, data da resposta à audiência (peças 297-304) ;
c.6) Em 4/6/2019, despacho de expediente (peça 308) ;
c.6) Em 30/4/2020, data da instrução (peça 309) ; e
c.7) Em 10/3/2021, data do acórdão condenatório (peça 313) .
d) Da prescrição intercorrente: 
11.14 Nos termos do art. 1º, § 1º, da Lei 9.873/1999, opera-se a prescrição intercorrente se o processo ficar paralisado por mais de três anos, aguardando "julgamento ou despacho".  
11.15 A incidência da prescrição intercorrente pressupõe a existência de um processo paralisado indevidamente, razão pela qual qualquer ato que esteja ligado à cadeia de produção da decisão final e que seja necessário para bem informar essa decisão tem a capacidade de interromper a prescrição intercorrente. Não é juridicamente exigível uma maior relevância do ato processual em si.
11.16 Note-se que há uma correlação entre essa hipótese e as causas de interrupção da prescrição do art. 2º. Com efeito, uma vez interrompida a prescrição por alguma das hipóteses do art. 2º, o processo não pode ficar inativo, sem qualquer inovação processual relevante, por mais de três anos. 
11.17 Trata-se de prazo específico, não se aplicando nem o prazo geral de cinco anos nem o prazo especial, da lei penal (§ 2º) . A finalidade da prescrição intercorrente, com seu prazo próprio, é a de assegurar a eficiência e celeridade nas apurações administrativas. Seria contrário a essa finalidade a paralisação injustificada do processo por período maior que o triênio estabelecido para a hipótese.
11.18 A extrapolação do prazo de três anos, sem inovação relevante no processo, pode configurar negligência. Por isso, além de se operar a prescrição, deve-se promover a "apuração da responsabilidade funcional decorrente da paralisação, se for o caso". 
11.19 Especificamente quanto a esta Representação, entre as causas de interrupção acima descritas, não houve paralisação processual por mais de três anos, logo, não restou caracterizada a prescrição intercorrente. 
g) Conclusão pelo regime da Lei 9.873/1999
11.20 Partindo-se da premissa de que a pretensão de ressarcimento segue as mesmas balizas, enquanto não houver norma específica a respeito, a demonstração da não-ocorrência da prescrição punitiva impõe, como consequência, a conclusão de que também é viável a condenação ao ressarcimento do prejuízo apurado nos autos, adotando-se como referência a Lei 9.873/1999, tida pelo STF como norma regente da prescrição da pretensão punitiva pelo TCU. 
Das razões de mérito
11.21 Após destacar que a ela foi aplicada multa em razão da emissão de parecer sobre minuta de edital de tomada de preço para contratação de serviços de execução fiscal, menciona o art. 28 da Lei de Introdução às Normas do Direito Brasileiro (LINDB) , o qual prescreve que o agente público responderá pessoalmente por decisões e opiniões técnicas em caso de dolo ou erro grosseiro, e conclui que a responsabilização pessoal do agente público é apenas aquela de maior gravidade, que supera a simples falta de diligência, de pequena imprudência ou de imperícia que não seja grave. Defende que, no caso concreto, não se verifica a comprovação de erro grave ou conduta dolosa ou culposa por parte da parecerista jurídica. 
11.22 Aponta julgado do STF, em especial o MS 3089-DF, e do TCU, a respeito da isenção de pareceristas e independência profissional inerentes à advocacia no sentido de afastar a responsabilidade de advogado parecerista se seus pareceres estiverem devidamente fundamentados em tese aceitável da doutrina ou jurisprudência e dentro dos limites definidos pelos princípios da moralidade, legalidade e publicidade, entre outros.
11.23 Com relação emissão do parecer, a recorrente firma que:
a) o Parecer 132/2009 tem caráter opinativo e não se verifica erro grave nem conduta culposa ou dolosa e que a questão é de natureza controvertida na jurisprudência e na doutrina;
b) a responsabilidade por atos decisórios era de outrem, logo, a transferência de responsabilidade à pessoa diversa daquela que praticara o ato fere de more o princípio da intranscendência subjetiva das ações;
c) o presidente da comissão permanente de licitação era responsável pela elaboração do ato convocatório das licitações e pela aceitação das propostas comerciais;
d) a impugnação ao certame não foi submetida a sua análise; e
e) não houve dano direto ao Erário e que o objeto pode ser novamente licitado
11.24 Em seguida, alega que não houve direcionamento da licitação para as empresas que já mantinham relações jurídicas com o Crea-ES. Ressalta que a Tomada de Preços 20/2009 era do tipo "técnica e preço", com critérios de pontuação técnica e/ou pesos favoráveis às firmas que já prestavam serviços ao Crea-ES e que o edital não previa a exclusão de licitantes que não comprovassem experiência prévia nas operações com maior compatibilidade com o objeto da contratação. Indica julgados do Superior Tribunal de Justiça (STJ) e o Tribunal de Justiça do Estado do Paraná acerca da possibilidade de exigência de experiência anterior na fase de habilitação.
11.25 Com fundamento na Lei 8.429/1992, enfatiza que não houve desrespeito aos princípios norteadores do procedimento licitatório e, sobretudo, da Administração Pública, diante da suposta existência de direcionamento para os vencedores da Tomada de Preços 20/2009.
11.26 Relativamente ao quantitativo de profissionais, esclarece que foi estabelecido a partir da necessidade da Administração e de informações sobre contratações anteriores. A respeito, elenca jurisprudência do TCU (Acórdãos 1.214/2013, 3.070/2013 e 534/2016 e 891/2018-Plenário) .
11.27 Defende que não houve quebra do princípio da competitividade, uma vez que, visando atender o interesse público, a Administração decidiu exigir que as licitantes comprovassem possuir experiência mínima relacionada à execução compatível com o objeto da licitação, para garantir a correta execução contratual e a escolha da proposta mais vantajosa para a Administração, em consonância com os princípios da probidade administrativa e da supremacia do interesse público.
11.28 Entende que não há impedimento para que a Administração celebre contrato com base em remuneração calculada pelo êxito dos serviços executados, dentro dos princípios da modicidade, razoabilidade e proporcionalidade. Destaca que, no caso concreto, o contrato envolvia a recuperação de créditos do Crea-ES e que o percentual de 15% sobre o resultado estava dentro do percentual médio de honorários advocatícios proporcionais ao resultado obtido.
11.29 Afirma que a questão em foco é de natureza controvertida na jurisprudência e na doutrina, logo, não se pode falar em erro grosseiro, culpa ou dolo. Acrescenta que, em procedimentos licitatórios posteriores, as recomendações do TCU foram adotadas pelo Crea-ES.
11.30 Repisa o argumento de que o parecer é meramente opinativo e que não lhe cabia adentrar em aspectos relativos à conveniência e oportunidade da prática dos atos administrativos, os quais estão reservados à esfera discricionária do administrador públicos. Aduz que também não lhe cabia o exame de questões de natureza eminentemente técnica, administrativa e/ou financeira, salvo hipóteses anormais.
11.31 Esclarece que a contratação para execução fiscal teve início com a Tomada de Preços 9/2008 e que através do Parecer 91/2008, foi analisada a impugnação ao edital do aludido certame e recomendado seu cancelamento.
11.32 Considera desproporcional o valor da multa aplicada ante a conduta praticada e os fatos ensejadores do julgamento de irregularidades apontadas na Tomada de Preços 20/2009. 	Repete que apenas analisou a minuta do instrumento convocatório, que os atos decisórios foram tomados pela comissão permanente de licitação, sem qualquer participação da recorrente, que a adoção de tese plausível e que inexiste erro grave. 
11.33 Alega que o valor da multa é superior à sua remuneração e requer, caso mantida a penalidade, a título de pedido subsidiário, a redução do seu valor para patamar mínimo.
Análise
11.34 Antes de analisar as razões recursais, cabe discorrer acerca da contratação de empresa especializada na prestação de serviços profissionais de gestão de execução judicial de créditos inscritos em dívida ativa. 
11.35 Em 11/8/2008, o Crea-ES deu início à Tomada de Preços 9/2008 para contratação da prestação de serviços advocatícios na área de execução fiscal. Em seguida, o certame foi cancelado, e, em 29/9/2008, foram contratados, por 180 dias, três escritórios de advocacia, dentre os cinco que já prestavam serviços ao Crea-ES. Para substituir a licitação cancelada, em 18/12/2009, foi publicado edital relativo à Tomada de Preços 20/2009, do tipo técnica e preço, que deu origem à contratação de dois escritórios de advocacia, os quais, desde 2001, já prestavam serviços ao Crea-ES.
11.36 Relativamente à Tomada de Preços 20/2009, a recorrente foi ouvida em razão da emissão do Parecer 132/2009 sem constar quaisquer ressalvas quanto à: a) existência de exigências habilitatórias/critérios de pontuação técnica de caráter restritivo, o que constituiu indício de direcionamento do objeto licitado a empresas que já prestavam serviços ao Crea-ES; e b) fixação de patamar mínimo de remuneração, o que induziu às licitantes a cotarem preços com base nesse balizamento, em prejuízo à obtenção de propostas mais vantajosas para a Administração. 
11.37 Em relação à Tomada de Preços 9/2008, a recorrente foi ouvida por ter opinado, através do Parecer 91/2008, pelo acatamento das impugnações apresentadas em face do respectivo edital, o que acarretou o cancelamento da Tomada de Preços 9/2008 e a celebração de contratos emergenciais com as autoras das impugnações. Vale registrar que o cancelamento da Tomada de Preços 9/2008 se deu em razão da remissão no edital, de forma isolada, à expressão "proposta técnica", embora estive bem definido o tipo de licitação adotado (menor preço) , e da falta de quantitativo de feitos a serem geridos, o que, posteriormente, também ausente no edital do novo certame, não foi apontado pela recorrente.
11.38 Para fins de responsabilização no âmbito do TCU, erro grosseiro é o que decorre de uma grave inobservância de um dever de cuidado, isto é, que foi praticado com culpa grave (v.g. Acórdão 2391/2018-TCU-Plenário, relator Ministro Benjamin Zymler) .
11.39 Posteriormente, esse entendimento foi adotado pelo Decreto 9.830/2019, que regulamentou os novos artigos da LINDB, cujo art. 12, § 1º, dispôs o seguinte: "considera-se erro grosseiro aquele manifesto, evidente e inescusável praticado com culpa grave, caracterizado por ação ou omissão com elevado grau de negligência, imprudência ou imperícia."
11.40 Nesse sentido, a elaboração de parecer com ausência de manifestação acerca de cláusulas restritivas e de fixação de valor mínimo de remuneração, o qual fundamentou a contratação com direcionamento do objeto licitado, comprometimento à competitividade e da obtenção da proposta mais vantajosa, caracteriza erro grosseiro. Ao deixar de ressalvar as cláusulas restritivas e a fixação de remuneração mínima às licitantes, a conduta praticada pela recorrente, sem o devido rigor técnico, contribuiu com culpa grave para ocorrência da irregularidade verificada. Sendo assim, entende-se devidamente caracterizados os fatores que levaram à sua responsabilização.
11.41 Com relação ao dolo, não é necessário que haja prova de sua existência para fins de responsabilização. A imputação da penalidade de multa exige apenas a comprovação da culpa em sentido amplo (lato sensu) , que abrange tanto o dolo quanto a culpa em sentido estrito (stricto sensu) , que traduz descuido no agir, descumprimento de dever, seja pela negligência, pela imprudência ou pela imperícia.
11.42 Com relação às cláusulas restritivas, deve ser destacado que a recorrente foi ouvida em razão de sua ausência de manifestação a respeito. Assim, os apresentados entendimentos da doutrina e da jurisprudência quanto à procedência dessas cláusulas não elidem a irregularidade constatada. Tampouco o fato de o Crea-ES adotar as recomendações do TCU afasta a responsabilidade da recorrente. 
11.43 Relativamente à estipulação de remuneração mínima dos serviços a serem contratados, os argumentos apresentados não devem ser acatados. A recorrente limitou-se a repetir defesa anteriormente apresentada, em especial a ausência de impedimento para remuneração com base no êxito obtido. Além da ilicitude da fixação de preço mínimo, não foi demonstrado porque foi estabelecido o percentual de 15%, diferente do percentual de 12% vigente nos contratos emergenciais. 
11.44 Não obstante a jurisprudência do STF e do TCU apontada no sentido da isenção da responsabilidade do parecerista jurídico, esta Corte de Contas tem entendimento firmado no sentido de que o parecerista jurídico pode ser responsabilizado solidariamente com os gestores por irregularidades ou prejuízos ao erário, nos casos de erro grosseiro ou atuação culposa, quando seu parecer for obrigatório - caso em que há expressa exigência legal - ou mesmo opinativo. 
11.45 Embora não exerça função de execução administrativa, nem ordene despesas ou utilize, gerencie, arrecade, guarde e administre bens, dinheiros ou valores públicos, o parecerista jurídico pode ser arrolado como responsável por este Tribunal, pois o art. 71, inciso II, da Constituição Federal responsabiliza aqueles que derem causa a perda, extravio ou outra irregularidade de que resulte prejuízo ao erário. 
11.46 Ainda que a natureza opinativa do parecer jurídico afaste, em regra, a responsabilidade de seu emitente, essa subsiste, caso se demonstre culpa ou erro grosseiro (v.g. Acórdão 1656/2015-TCU-Plenário, relator Ministro-Substituto Marcos Bemquerer Costa) .
11.47 A responsabilidade do assessor jurídico é de natureza subjetiva, configurada pela presença de simples culpa stricto sensu, prescindindo de evidenciação de conduta dolosa, má-fé ou enriquecimento ilícito. Assim, a natureza opinativa dos pareceres jurídicos não prevalece diante da omissão na indicação de falhas no edital (inclusão de cláusulas restritivas e fixação de remuneração mínima) .
11.48 Quanto à alegação de que os fatos decisórios eram de outrem, vale esclarecer que, para o TCU, é possível a responsabilização do parecerista jurídico quando a sua manifestação não estiver devidamente fundamentada. Caso o parecer induza o administrador público à prática de irregularidades, haverá solidariedade entre gestores e pareceristas, pois serão considerados os responsáveis pelos atos inquinados. (v.g. Acórdão 1443/2013-TCU-Plenário, relator Ministro-Substituto Weder de Oliveira) .
11.49 Com relação à indicação da Lei 8.429/1992, vale esclarecer que trata de sanções aplicáveis a agentes públicos nos atos de improbidade administrativa. Esta Corte de Contas não pauta sua atuação na Lei 8.429/1992, mas sim em sua Lei Orgânica (Lei 8.443/1992) e na Constituição Federal. Salienta-se que os processos que tramitam nesta Corte são de controle externo e não de improbidade administrativa.
11.50 Quanto ao valor da multa, oportuno mencionar que, na aplicação de sanções, o TCU deve considerar a natureza e a gravidade da infração, os danos que delas provieram para a Administração Pública, as circunstâncias agravantes ou atenuantes e os antecedentes do agente, nos termos do art. 22, § 2º, do Decreto-lei 4.657/1942 (Lei de Introdução às Normas do Direito Brasileiro)   (v.g. Acórdão 2463/2019-TCU-Primeira Câmara, relator Ministro Bruno Dantas) .
11.51 Além disso, a Corte de Contas, na dosimetria da pena, tem como balizadores o nível de gravidade dos ilícitos apurados, com a valoração das circunstâncias fáticas e jurídicas envolvidas, e a isonomia de tratamento com casos análogos. O Tribunal não realiza dosimetria objetiva da multa, comum à aplicação de normas do Direito Penal, e não há rol de agravantes e atenuantes legalmente reconhecido. A aplicação da sanção guarda relação com a materialidade dos fatos e a culpabilidade do responsável, não com sua capacidade financeira em quitar a dívida (v.g. Acórdão 1790/2014-TCU-Plenário, relator Ministro Benjamin Zymler, e 1.137/2019-TCU-1ª Câmara, relator Ministro Vital do Rêgo) .
11.52 O TCU, na dosimetria da sanção pecuniária, está adstrito aos limites impostos no caput dos arts. 57 e 58 da Lei 8.443/1992, bem como, ainda, à gradação trazida pelos incisos I a VIII do art. 268 do Regimento Interno (RI-TCU) .
11.53 No caso presente, a multa teve por fundamento o artigo 58, II, da Lei 8.443/1992, que estabelece a possibilidade de aplicação dessa sanção quando constatado ato praticado com grave infração à norma legal ou regulamentar de natureza contábil, financeira, orçamentária, operacional e patrimonial.
11.54 A Portaria-TCU 15/2021 fixou em R$ 67.854,38 o valor máximo das multas com esse fundamento para o exercício de 2021. E o artigo 268, II, do RI-TCU estabelece como percentuais mínimo e máximo, respectivamente, 5% e 100% do valor nominal definido anualmente. Portanto, a multa de R$ 8.000,00 é condizente com os limites legais, correspondendo a cerca de 12% do máximo então permitido. Dessa forma, não procede a alegação da recorrente em relação a essa questão, devendo a multa ser mantida nos exatos termos indicados na deliberação impugnada.
CONCLUSÃO
12. Diante do exposto, conclui-se que não ocorreu a prescrição das pretensões punitiva e ressarcitória, seja pelos ditames do Código Civil (Acórdão 1441/2016-TCU-Plenário) seja pelas balizas da Lei 9.873/1999.
12.1 Em relação ao recurso interposto por Álvaro João Bridi, os argumentos apresentados não foram suficientes para demonstrar a ilegitimidade passiva arguida tampouco a regularidade do pagamento da ajuda de custo pelo Crea-ES aos participantes da 68ª Semana Oficial da Engenharia, da Arquitetura e da Agronomia (SOEAA) , ocorrida em 2011, em Florianópolis-SC.
12.2 Quanto ao recurso de Marlúcia Oliveira Santos, as razões recursais não lograram afastar a incidência da prescrição da pretensão punitiva, a existência de erro grosseiro na emissão dos Pareceres 91/2008 e 132/2009, a responsabilidade da recorrente como parecerista jurídica e a procedência da multa aplicada.  
12.3 Sendo assim, a proposta será pela negativa de provimento dos recursos interpostos por Álvaro João Bridi e Marlúcia Oliveira Santos.
12.4 Por fim, deve-se consignar que o recurso interposto por Rosimara Pimentel (peça 365) não foi conhecido pelo relator, em razão de sua intempestividade e ausência de fatos novos (peça 379) , nos termos da proposta formulada pela Serur (peças 370 e 374) .
PROPOSTA DE ENCAMINHAMENTO
13. Ante o exposto, submete-se à consideração superior a presente análise dos recursos de reconsideração interpostos por Álvaro João Bridi e Marlúcia Oliveira Santos, contra o Acórdão 505/2021-TCU-Plenáriolenário, propondo-se, com fundamento no art. 48, da Lei 8.443/1992, c/c o art. 286 do Regimento Interno/TCU:
a) conhecer dos recursos e, no mérito, negar-lhes provimento; e 
b) comunicar a deliberação que vier a ser proferida por esta Corte aos recorrentes, à Procuradoria da República no Estado do Espírito Santo e aos demais interessados."

Henrique Zumak Moreira (22177/OAB-ES); Airton Sibien Ruberth (13067/OAB-ES); Alberto Câmara Pinto (16.650/OAB-ES); Cintia Carla Leal da Silva (26540/OAB-ES); Ilson Jose Teixeira da Silva (8280/OAB-ES); Gustavo Cardoso Doyle Maia (12544/OAB-ES).

Procuradora-Geral Cristina Machado da Costa e Silva.

PEDIDOS DE REEXAME EM REPRESENTAÇÃO. NÃO CONHECIMENTO DO RECURSO INTERPOSTO POR UMA DAS RECORRENTES. CONHECIMENTO DOS DEMAIS. PROVIMENTO. PRESCRIÇÃO INTERCORRENTE. CIÊNCIA.

REPRESENTAÇÃO (REPR)

Secretaria de Recursos (Serur); Secretaria de Controle Externo de Aquisições Logísticas (Selog).

Tratam os autos de pedidos de reexames interpostos por Álvaro João Bridi, Rosimara Pimentel e Marlúcia Oliveira Santos contra o Acórdão 505/2021-TCU-Plenário, relator o E. Ministro-Substituto Marcos Bemquerer Costa, que lhes imputou a multa prevista no art. 58, inciso II, da Lei 8.443/1992.
Na origem, a Procuradoria da República no Espírito Santo formulou representação contra diversas irregularidades ocorridas no Conselho Regional de Engenharia e Agronomia do Espírito Santo (Crea/ES) , no período compreendido entre 2006 a 2011. 
Diante disso, por intermédio do Acórdão 505/2021-TCU-Plenário, Álvaro João Bridi (ex-vice-diretor do Crea/ES) e Rosimara Pimentel (ex-vice-presidente) foram condenados pela aprovação da verba de representação para os dirigentes e demais empregados do Crea/ES que participassem do evento intitulado como 68ª Semana Oficial da Engenharia, Arquitetura e Agronomia.
Já Marlúcia Oliveira Santos (ex-advogada) foi condenada pela emissão de parecer jurídico favorável à minuta do edital da Tomada de Preços 20/2009, com requisitos de habilitação restritivos e critérios de pontuação favoráveis aos escritórios de advocacia já contratados pelo referido conselho.
Irresignados, os recorrentes apresentaram seus recursos, intitulando-os como recursos de reconsideração (peças 363, 364 e 365) .
Em suas razões recursais, Álvaro João Bridi defende a razoabilidade e a compatibilidade do valor pago à título de verba de representação, a qual foi paga por ordem do presidente e do diretor financeiro do Crea/ES, razão pela qual não possui legitimidade passiva para figurar como responsável no presente processo.
Por sua vez, Marlúcia Oliveira Santos defende a ocorrência da prescrição da pretensão punitiva do TCU, e, no mérito, os seguintes pontos:
a) ausência de dolo, erro grosseiro ou má-fé em sua conduta, razão pela qual, nos termos do art. 28 do Decreto-Lei 4.657/1942 e da jurisprudência do STF e deste Tribunal, deve ser excluída a sua responsabilidade;
b) ausência de direcionamento da TP 20/2009, pois o edital foi publicado no diário oficial, houve a retirada de cópia do edital por licitantes interessadas e a pontuação pela experiência na prestação dos serviços era compatível com o tipo da licitação técnica e preço;
c) necessidade de fixação de quantitativo mínimo de profissionais que deveriam compor a equipe da empresa contratada para garantir a qualidade na prestação dos serviços;
d) natureza meramente opinativa do parecer jurídico sobre a minuta preliminar do edital, além de ser anterior à impugnação contra as cláusulas restritivas do edital; 
e) ausência de impeditivo legal para a fixação de preço mínimo para a remuneração dos serviços a serem contratados; e
f) excessividade da multa imputada pelo TCU à recorrente, pois não participou de forma ativa do processo de licitação e o valor da multa é superior à remuneração mensal da recorrente.
Finalmente, com relação à Rosimara Pimentel, sua defesa consiste na transcrição das razões recursais apresentadas pelos demais recorrentes.
Em análise, a Secretaria de Recursos propôs conhecer dos pedidos de reexames interpostos por Álvaro João Bridi e Marlúcia Oliveira Santos para, no mérito, negar-lhes provimento, sem prejuízo de não conhecer do recurso de autoria de Rosimara Pimentel.
Feito esse breve resumo, passo a decidir.
Conheço dos recursos interpostos por Álvaro João Bridi e Marlúcia Oliveira Santos como pedidos de reexame, por preencherem os requisitos legais atinentes à espécie e em atenção ao princípio da fungibilidade recursal.
Não conheço, todavia, do recurso interposto por Rosimara Pimentel, por ser intempestivo e não apresentar fatos novos, conforme exame preliminar de admissibilidade.
Quanto à preliminar de prescrição da pretensão punitiva, verifico que houve o transcurso do prazo extintivo para a incidência da prescrição intercorrente, conforme as balizas fixadas pela Lei 9.873/1999, regulamentadas pela Resolução-TCU 344/2022.
A Serur apontou que o marco inicial para a contagem do prazo prescricional seria a data da emissão dos pareceres, em 22/8/2008 e 15/11/2009, tendo esse prazo sido interrompido em razão de diversos atos tendentes à apuração dos fatos, os quais teriam sido praticados no período compreendido entre 2012 e 2021 (peça 408, p. 7) .
Contudo, à luz do disposto no art. 4º, III, da Resolução-TCU 344/2022, o termo inicial para a contagem do prazo prescricional no presente processo, cuja natureza é de representação, consiste na data de recebimento da representação formulada pela Procuradoria da República no Espírito Santo ao TCU, em 12/12/2011 (peça 1) .
Com relação aos marcos interruptivos, verifico que, diferentemente da conclusão da Serur, o despacho de mero expediente acostado à peça 308, no qual a Secretaria de Gestão de Processos (Seproc) comunica acerca da autuação de três processos conexos, não consiste em ato de apuração dos fatos, razão pela qual não deve ser considerado como marco interruptivo da prescrição.
 O teor do aludido despacho da Seproc se assemelha à prestação de informações prevista no art. 8º, § 1º, da Resolução-TCU 344/2022, hipótese em que não ocorre a interrupção da prescrição intercorrente, por se tratar de ato que não interfere de modo relevante no curso das apurações. 
Portanto, desconsiderando o despacho como marco interruptivo, operou-se o transcurso de três anos entre o último ato processual praticado no processo, qual seja o despacho que determinou a citação de um dos responsáveis (peça 294) , em 14/12/2016, e o parecer de mérito da unidade técnica (peça 309) , em 30/4/2020, conduzindo à extinção da punibilidade dos recorrentes.
De todo modo, no mérito, acompanho os pareceres uniformes da Secretaria de Recursos.
São improcedentes os argumentos de Álvaro João Bridi quanto à alegada razoabilidade dos valores pagos a título de verba de representação para os empregados do Crea/ES que participaram do referido evento, uma vez que era contrário ao regulamento interno do próprio conselho.
De acordo com os artigos 12 e 14 da Portaria 1/2011 do Crea/ES, os participantes fariam jus à ajuda de custo correspondente a 50% do valor da diária fixada para o grupo ao qual pertenciam, pois as passagens e diárias foram custeadas pelo conselho, mas, na prática, houve o pagamento integral dessa verba e de forma indiscriminada para todos dirigentes e empregados que participaram do evento.
Esse pagamento, aliás, foi deliberado e aprovado, por unanimidade de votos, pela diretoria do Crea/ES, na reunião que contou com a participação do recorrente, culminando na edição da Portaria 27/2011, razão pela qual é improcedente a tentativa recursal de arguição de ilegitimidade passiva.
Não se pode olvidar que, caso o recorrente discordasse do pagamento dessa verba ou não detivesse condições técnicas de se manifestar sobre o tema, poderia assim ter procedido, mas, ao invés disso, aprovou a instituição do aludido pagamento.
Em relação à Marlúcia Oliveira Santos, insustentáveis são suas razões recursais acerca da regularidade das cláusulas editalícias do TP 20/2009, cujo objeto consistia na prestação de serviços de execução fiscal de créditos inscritos em dívida ativa.
A despeito da restrição à competitividade da licitação restar evidenciada ao longo de cinco cláusulas de habilitação, dois critérios de pontuação, da fixação de preço mínimo e de outros indícios de direcionamento enumerados no relatório de fiscalização deste Tribunal (peça 136, p. 236-255) , a recorrente se insurgiu apenas contra os critérios de pontuação. 
Em linhas gerais, a recorrente defende a legalidade e adequação dos critérios de pontuação fixados no edital pelo tempo de exercício profissional na condução de processos de execução fiscal (subitem 6.2.4) e pelo quantitativo de funcionários no quadro administrativo do escritório de advocacia que seria contratado (subitem 6.2.5) .
Ocorre que os referidos argumentos não refutam o cerce das irregularidades encontradas pela equipe de fiscalização do TCU, pois a restrição à competitividade reside no fato de o tempo de exercício profissional ser contabilizado apenas para o representante legal da sociedade de advogados, excluindo os demais profissionais que possuem vínculo com o escritório.
Já com relação à pontuação pelo número de funcionários do escritório, a irregularidade está na excessividade da pontuação atribuída a esse critério, especialmente porque o quantitativo de pessoal administrativo possuiria pouca relevância para a qualidade na prestação de serviços advocatícios.
	Para conferência, transcrevo trecho do relatório de fiscalização (peça 136, p. 236-237) :
"f) admissão, para cômputo do fator 'tempo de exercício profissional atuando em contencioso judicial de execução fiscal', apenas dos feitos patrocinados pelo representante legal da sociedade de advogados (subitem 6.2.4, p. 26) ; e 
g) inclusão do número de funcionários do quadro administrativo como fator de pontuação, com atribuição de peso relativo idêntico ao do critério do tempo de exercício profissional atuando em execução fiscal (subitem 6.2.5, p. 26) ." (grifos meus) .
De todo modo, cumpre registrar que, além das aludidas irregularidades, subsiste a restrição à competição evidenciada nas cláusulas de habilitação jurídica, fiscal e técnica previstas no edital da TP 20/2009, que, por si só, seriam suficientes para a manutenção do acórdão recorrido. 
Ademais, têm-se a constatação fática de que a referida licitação contou com a participação de apenas dois escritórios de advocacia, que, aliás, eram os mesmos contratados emergencialmente pelo Crea/ES até a conclusão da licitação por eles vencida.
No que tange à conduta da recorrente, na condição de advogada e consultora do Crea/ES, é de sua autoria o Parecer 132/2009 que concluiu que a minuta do edital da TP 20/2009 estava em sintonia com as exigências previstas na Lei 8.666/1993 e que não havia nenhum óbice ao prosseguimento da licitação (peça 54, p. 19-22) .
Naquela oportunidade, a recorrente agiu, no mínimo, com erro grosseiro, mediante culpa grave, sem a observância do dever de cuidado, ao afirmar, de forma categórica, que a minuta de edital, contendo inúmeras cláusulas restritivas à competição, era aderente à Lei de Licitações. 
A propósito, a responsabilização do parecerista jurídico encontra amparo na jurisprudência desta Colenda Primeira Câmara (v.g: Acórdão 13375/2020-TCU-Primeira Câmara, relator o E. Ministro Benjamin Zymler, e 9.294/2020-TCU-1ª Câmara, relator o E. Ministro Bruno Dantas) .
Portanto, à luz do art. 28 do Decreto-Lei 4.657/1942 (Lei de Introdução às Normas de Direito Brasileiro - Lindb) , houve manifesto, evidente e inescusável erro grosseiro no desempenho das suas funções no Crea/ES, especificamente na aprovação da minuta de edital de licitação com notório risco de restrição à competividade, que veio a se confirmar adiante.
De todo modo, não conheço do recurso de autoria de Rosimara Pimentel, ante a ausência dos requisitos de admissibilidade, sem prejuízo de conhecer dos recursos interpostos por Álvaro João Bridi e Marlúcia Oliveira Santos para, no mérito, dar-lhes provimento, tornando insubsistentes os itens 9.2 e 9.3 do Acórdão 505/2021-TCU-Plenário, em face do reconhecimento da prescrição intercorrente.
Ante o exposto, VOTO para que seja adotada a minuta de acórdão que trago à apreciação deste Colegiado.
TCU, Sala das Sessões, em 16 de novembro de 2022.
WALTON ALENCAR RODRIGUES 
Relator